ACORDAO-COMPLETO-2345478

ACÓRDÃO 1306/2019 ATA 5/2019 - SEGUNDA CÂMARA

VISTOS, relatados e discutidos estes autos de concessão de aposentadoria de ex-servidores do Comando do Exército.
ACORDAM os Ministros do Tribunal de Contas da União, reunidos em Sessão da 2ª Câmara, diante das razões expostas pelo Relator e com fundamento nos incisos III e IX do art. 71 da Constituição Federal, nos arts. 1º, inciso V, e 39, inciso II, da Lei 8.443/1992, em:
9.1. considerar ilegais os atos de concessão de aposentadoria em favor da Sra. Elizabeth Neffa Araújo Lage e do Sr. Rex Nazaré Alves, negando-se o registro correspondente;
9.2. aplicar a orientação fixada no Verbete 106 da Súmula de Jurisprudência do TCU no tocante às parcelas indevidamente percebidas de boa-fé pelos interessados;
9.3. determinar à Diretoria de Inativos e Pensionistas do Comando do Exército que:
9.3.1. no prazo de 15 (quinze) dias, a contar da ciência desta Deliberação, abstenha-se de realizar pagamentos decorrentes dos atos impugnados, sujeitando-se a autoridade administrativa omissa à responsabilidade solidária, nos termos do art. 262, caput, do Regimento Interno/TCU;
9.3.2. comunique à Sra. Elizabeth Neffa Araújo Lage e ao Sr. Rex Nazaré Alves a respeito deste Acórdão, alertando-os de que o efeito suspensivo proveniente da interposição de eventuais recursos não os exime da devolução dos valores percebidos indevidamente após a respectiva notificação, caso os recursos não sejam providos;
9.4. orientar, com fulcro no art. 262, § 2º, do RI/TCU, o órgão de origem no sentido de que poderá emitir novos atos livres das irregularidades ora apontadas, submetendo-os à apreciação por este Tribunal, na forma do artigo 260, caput, do Regimento Interno/TCU;
9.5. no prazo de 30 (trinta) dias, contados da ciência desta Deliberação, envie a este Tribunal documentos comprobatórios de que os interessados tomaram ciência do julgamento deste Tribunal;
9.6. determinar à Sefip que proceda ao monitoramento do cumprimento da medida indicada no subitem 9.3.1 supra, representando a este Tribunal, caso necessário.

Concessões de aposentadoria em benefício da Sra. Elizabeth Neffa Araújo Lage e do Sr. Rex Nazaré Alves, servidores da Diretoria de Inativos e Pensionistas do Comando do Exército.

Segunda Câmara

3. Interessados: Elizabeth Neffa Araújo Lage (XXX.719.657-XX) e Rex Nazaré Alves (XXX.043.947-XX).

13.1. Ministros presentes: Ana Arraes (Presidente), Augusto Nardes e Raimundo Carreiro.
13.2. Ministro-Substituto convocado: Marcos Bemquerer Costa (Relator).
13.3. Ministro-Substituto presente: André Luís de Carvalho.

MARCOS BEMQUERER

Trata o presente processo de concessões de aposentadoria em benefício da Sra. Elizabeth Neffa Araújo Lage e do Sr. Rex Nazaré Alves, servidores da Diretoria de Inativos e Pensionistas do Comando do Exército.
2.	O órgão de controle interno manifestou-se pela legalidade dos atos de aposentadoria.
3.	Inicialmente, a Secretaria de Fiscalização de Pessoal  Sefip não vislumbrou qualquer irregularidade, tendo, então, proposto a legalidade dos atos para fins de registros (peça 8) , conforme excerto reproduzido abaixo:
“3. As presentes concessões estão fundamentadas em regras constitucionais que determinam que os proventos dos aposentados devem ser calculados pela média das remunerações, haja vista a regulamentação da Lei 10.887/2004.
4. Os contracheques dos servidores inseridos às peças 3 e 4 indicam que seus proventos estão em consonância com a legislação pertinente.
5. Convém destacar que o Sr. Rex Nazaré Alves é aposentado (também no cargo de professor) da Comissão Nacional de Energia Nuclear (CNEN) , cujo ato Sisac já foi registrado pelo Tribunal (n. 10153900-04-1996-000141-0, TC-Processo 009.649/2008-0) .  No CNEN, o interessado inativou-se em 11/01/1995, tendo ingressado na Diretoria de Inativos e Pensionistas do Comando do Exército na data de 19/10/1994 (v. peça 1, p. 7) .” 
4.	Todavia, o Ministério Público junto ao TCU, representado pelo Procurador Júlio Marcelo de Oliveira, propôs que, preliminarmente, fosse realizada diligência ao órgão de origem para (peça 10) :
“a) demonstrar o cálculo dos proventos das aposentadorias de Elizabeth Neffa Araújo Lage e de Rex Nazaré Alves, pela média das remunerações, tendo em vista o decidido mediante o Acórdão 1176/2015-TCU-Plenário;
b) incluir nos autos mapa de tempo de serviço e certidões averbadas de Elizabeth Neffa Araújo Lage;
c) esclarecer a seguinte informação prestada pelo Gestor de Pessoal: ‘A servidora apresentou uma certidão de contribuição do INSS referente ao período de maio de 2000 a setembro de 2007, datada de 27 de abril de 2010, em consequência esta DCIP elaborou uma nova planilha de contribuição, alterando assim, a proporcionalidade da média aritmética’, considerando que no citado período a interessada exercia o cargo de professor de 1º e 2º graus no órgão em que se aposentou: Diretoria de Inativos e Pensionistas.”
5.	Ante as razões expostas pelo Parquet, determinei a restituição dos autos à Sefip, com vistas à promoção de diligência junto à Diretoria de Inativos e Pensionistas do Comando do Exército (peça 11) , a qual foi realizada por meio do ofício à peça 12.
6.	A referida Unidade Técnica, após análise da documentação acostada à peça 16, reiterou a proposta pela legalidade dos atos em exame, observando o seguinte (peça 18) :
“7. Em resposta à diligência, a Diretoria de Inativos e Pensionistas do Comando do Exército encaminhou a memória de cálculo dos proventos dos interessados pela média das remunerações de contribuição (v. peça 16, pp. 10-13 e 63-66) , a cópia do mapa de tempo de serviço da Sra. Elizabeth Neffa Araújo Lage (v. peça 16, pp. 8-9) , bem como esclareceu que ‘a servidora encontrava-se em Licença sem vencimentos a contar de 1986 a 1991, e a contar de 1992, até a véspera da concessão de aposentadoria (...) ’ (peça 16, p. 2) .
8. No que tange ao período de maio de 2000 a setembro de 2007, o mapa de tempo de serviço da Sra. Elizabeth Neffa Araújo Lage indica que ela estava vinculada ao INSS como autônoma (v. peça 16, p. 9) . Os respectivos recolhimentos previdenciários estão demonstrados nos registros do CNIS (v. peça 16, pp. 16-17) . 
9. Reitera-se, portanto, a proposta de mérito anterior (v. peças 8 e 9) .”
7.		O Parquet especializado, todavia, entendeu que poderia haver falhas passíveis de ensejar a negativa de registro dos atos em exame, conforme o exposto no parecer de peça 21, que reproduzo, em parte, a seguir:
“Após a realização de diligência saneadora sugerida pelo Ministério Público de Contas, a Secretaria de Fiscalização de Pessoal reiterou a proposta de mérito anterior, no sentido da legalidade dos dois atos concessórios.
No cálculo dos proventos de Elizabeth Neffa Araújo Lage, o período a ser considerado corresponde à competência de julho de 1994 (art. 1º da Lei nº 10.887/2004) até o último mês de contribuição da servidora, no caso, setembro de 2007 (peça 16, p. 17) . Nesse intervalo tem-se o total de 159 meses.
Para efeito do cálculo da média, consideram-se 80% das maiores remunerações, ou seja, 127 meses. Apesar dessa regra, a unidade de origem utilizou apenas os 114 maiores valores, de acordo com os elementos de peça 16 (p. 10 a 14) . O descarte de parcelas acima dos 20%, além de irregular, tem o efeito de aumentar a média final, gerando pagamentos indevidos.
Na planilha apresentada pela unidade jurisdicionada, observa-se que, no mês de dezembro de 2006, a remuneração de contribuição foi dobrada em relação aos demais meses daquele ano, evidenciando tratar-se do 13º salário. No ponto, convém transcrever excerto do voto condutor do Acórdão 1176/2015-TCU-Plenário:
‘17. No que se refere à inclusão do valor da gratificação natalina no cálculo da média, este Tribunal, por meio do Acórdão 2223/2012-TCU-Plenário, já se posicionou no sentido da possibilidade, desde que a soma dos treze salários de contribuições anuais seja dividida por treze, conforme alertado pelo MPTCU’.
Tendo em vista a existência de soma de duas parcelas remuneratórias no mês de dezembro de 2006, o denominador deve ser incrementado de uma unidade, passando a 128.
A servidora esteve afastada do cargo de professora de ensino de 1º e 2º graus em duas ocasiões, no total de 16 anos, 10 meses e 7 dias, de acordo com o mapa de tempo de serviço (peça 16, p. 8) .
O expediente DIEx nº 483-S5/S5.0/5 do órgão de origem (peça 16, p. 2) informa apenas o seguinte: ‘c. a servidora encontrava-se em licença sem vencimentos a contar de 1986 a 1991, e a contar de 1992 até a véspera da concessão de aposentadoria (certidão de fls. 10) ’.
Não foram trazidas informações acerca da natureza dos afastamentos por tão longos períodos de tempo. Para que o ato concessório prospere, deve-se esclarecer quais as modalidades dos afastamentos e os fundamentos legais que ampararam tais licenças a Elizabeth Neffa Araújo Lage.
O servidor Rex Nazaré Alves foi admitido no cargo de professor de 3º grau em 19.10.1994 e aposentado compulsoriamente, a partir de 02.01.2008. O período a ser considerado para o cálculo do benefício inicia-se em julho de 1994 e termina em dezembro de 2007, totalizando 162 meses. Desse montante, são considerados os 80% maiores salários de contribuição: 130 meses. A unidade de origem, no entanto, utilizou 157 meses, de acordo com a memória de cálculo constate da peça 16 (p. 63-66) .
Além disso, nota-se que a remuneração de contribuição de dezembro de 1994, no valor de R$ 5.544,00, está muito acima do esperado. Nos meses subsequentes, as remunerações foram de R$ 1.319,09, em janeiro de 1995, e de R$ 1.610,18, no restante daquele ano. Considerando-se a irredutibilidade de vencimentos no cargo, o valor de dezembro de 1994 é uma soma de vários meses de referência, sendo, portanto, irregular essa parcela.
Diante dessas falhas, que podem ensejar a negativa de registro das aposentadorias de Elizabeth Neffa Araújo Lage e de Rex Nazaré Alves, e, tendo em vista que os atos concessórios ingressaram neste Tribunal há mais de 5 anos, o Ministério Público de Contas sugere franquear aos interessados o direito ao contraditório e à ampla defesa, em consonância com o entendimento firmado no Acórdão 587/2011-TCU-Plenário.”
8.	Com base nessa análise, acompanhei a proposta do MP/TCU. Em cumprimento à determinação por mim exarada, a Secretaria de Fiscalização oportunizou a oitiva dos interessados (peças 23 e 24) .
9.	Embora regularmente notificados (peças 26 e 27, p. 4) , nem a Sra. Elizabeth Neffa Araújo Lage nem o Sr. Rex Nazaré Alves apresentaram resposta à oitiva. O gestor de pessoal prestou novas informações à peça 27, página 2.
10.	Transcrevo, a seguir, com alguns ajustes de forma, trecho da derradeira instrução elaborada no âmbito da Secretaria de Fiscalização de Pessoal – Sefip (Peça 30) : 
“EXAME TÉCNICO
Aposentadoria da servidora Elizabeth Neffa Araújo Lage (CPF: XXX.719.657-XX) 
9.	A servidora Elizabeth Neffa Araújo Lage se aposentou voluntariamente, aos 60 anos de idade, em 6/12/2007, com proventos proporcionais à razão de 20/30 avos, com amparo no art. 40, §§ 1º, III, ‘b’, 3º e 17 da CF/1988, com a redação dada pela EC 41/2003 c/c Medida Provisória 167, de 19.02.2004, convertida na Lei 10.887/2004. Assim, cuida-se de aposentadoria voluntária por idade (65, se homem e 60, se mulher) , com proventos calculados pela média das remunerações (proporcionais ao tempo de contribuição) .
10.	Conforme discorrido no histórico acima, o Ministério Público de Contas (MP/TCU) identificou inconsistências quanto ao atendimento das diretrizes traçadas pela Lei 10.887/2004 para o cálculo dos proventos de aposentadoria (erro na apuração da base de cálculo da média) . Ademais, também foi apontada a necessidade de serem prestadas informações adicionais quanto aos afastamentos da servidora, devendo ser esclarecida a modalidade dos afastamentos, bem como a fundamentação legal.
11.	Em vista disso, foram requeridas novas informações ao gestor de pessoal e oportunizada a oitiva da interessada (peças 23 e 27) . A interessada não apresentou alegações de defesa. O gestor de pessoal encaminhou o expediente acostado à peça 27, página 2, prestando informações nos seguintes termos:
3. Nesse contexto, cabe esclarecer os seguintes pontos a respeito do solicitado:
a. o cálculo da média aritmética era realizado à época, manualmente e havia algumas dúvidas quanto à inclusão do 13º salário no cálculo. Atualmente o cálculo é realizado pelo SIAPE, automaticamente, de acordo com os parâmetros pré-estabelecidos pelo Ministério do Planejamento e já contemplando as determinações do TCU: e 
b. os meses para cálculo de contribuição dos afastamentos do cargo da servidora foram deduzidos do seu tempo de contribuição, pois estão lançados no Mapa de Tempo de Serviço anexado ao processo, perfazendo 6.364 dias de afastamento, o que equivale a 17a 5m 17 d.
12.	Conforme se verifica à peça 27, a sucinta informação acima reproduzida não veio acompanhada de quaisquer outros documentos que pudessem demonstrar, de modo inequívoco, que não mais subsistem as inconsistências verificadas na aposentadoria em exame, seja em relação ao cálculo da média, seja no que diz respeito aos afastamentos da servidora.
13.	A teor do que pontuou o MP/TCU, para que o ato concessório possa prosperar há que se esclarecer quais as modalidades dos afastamentos, os períodos, e os fundamentos legais que ampararam tais licenças. No que diz respeito ao cálculo da média, a informação prestada pelo gestor não elide as falhas apontadas, carecendo de ser demonstrado, pormenorizadamente, que o cálculo dos proventos da servidora está escoimado das supracitadas inconsistências.
14.	Desse modo, propõe-se considerar ilegal o ato de concessão em exame, negando-lhe registro.
Aposentadoria do servidor Rex Nazaré Alves (CPF: XXX.043.947-XX) 
15.	O servidor Rex Nazaré Alves se aposentou compulsoriamente aos setenta anos de idade, em 2/1/2008, com proventos calculados pela média das remunerações (proporcionais ao tempo de contribuição) , com amparo no art. 40, §§ 1º, II, 3º e 17 da CF/1988, com a redação dada pela EC 41/2003 c/c Medida Provisória 167, de 19.02.2004, convertida na Lei 10.887/2004.
16.	Conforme discorrido no histórico acima, o Ministério Público de Contas (MP/TCU) identificou na aposentadoria do servidor inconsistências quanto ao cálculo da média a que alude a Lei 10.887/2004.
17.	Em vista disso, foram requeridas novas informações ao gestor de pessoal e oportunizada a oitiva do interessado (peças 24 e 27) . O servidor não apresentou (...) . O gestor de pessoal encaminhou o expediente acostado à peça 27, página 2, prestando informações conforme reproduzido no item 11 desta instrução.
18.	Conforme se verifica à peça 27, não foram trazidos aos autos outros documentos que pudessem fazer prova, de modo inequívoco, de que não mais subsistem as inconsistências verificadas no cálculo da aposentadoria em exame.
19.	Com efeito, a informação prestada pelo gestor não elide as falhas apontadas, carecendo de ser demonstrado, pormenorizadamente, que o cálculo dos proventos do servidor está escoimado das sobreditas inconsistências.
20.	Desse modo, propõe-se considerar ilegal o ato de concessão em exame, negando-lhe registro.”
11.		Diante do exposto, a Sefip sugere, com base nos arts. 71, inciso III, da Constituição Federal, 1º, inciso V, e 39, inciso II, da Lei 8.443/1992 e arts. 1º, inciso VIII, 259, inciso II, 260, § 1º, e 262 do Regimento Interno/TCU, considerar ilegais e negar o registro dos atos de concessão de aposentadoria da Sra. Elizabeth Neffa Araújo Lage e do Sr. Rex Nazaré Alves, dispensando-se o ressarcimento das quantias indevidamente recebidas, presumida a boa-fé, consoante o disposto no Enunciado 106 da Súmula de Jurisprudência do TCU.
12.	Ademais, a Unidade Técnica propõe que seja determinado à Diretoria de Inativos e Pensionistas do Comando do Exército que:
“a) abstenha-se de realizar pagamentos decorrentes dos atos de aposentadoria considerados ilegais, no prazo de 15 (quinze) dias, prazo esse contado a partir da ciência dessa deliberação, sujeitando-se a autoridade administrativa omissa à responsabilidade solidária, nos termos do art. 262, caput, do Regimento Interno do TCU;
b) comunique aos beneficiários dos atos de aposentadoria apreciados pela ilegalidade acerca do teor deste Acórdão, alertando-os de que o efeito suspensivo proveniente da interposição de eventuais recursos junto ao TCU não os eximirá da devolução dos valores percebidos indevidamente após a respectiva notificação, caso os recursos não sejam providos;
c) emita, no prazo de 30 (trinta) dias, novos atos de concessão, escoimados das irregularidades apontadas, consoante o disposto no § 2º do art. 262 do Regimento Interno do TCU, disponibilizando os referidos atos no e-Pessoal para apreciação desta Corte; e
d) encaminhe ao TCU o comprovante de que os interessados tomaram ciência do inteiro teor desta deliberação.”
13.	O Ministério Público junto ao TCU, representado pelo Procurador Júlio Marcelo de Oliveira, anui a esse encaminhamento (peça 32) .
	É o Relatório.

não há.

Procurador Júlio Marcelo de Oliveira.

PESSOAL. DOIS ATOS DE CONCESSÃO. APOSENTADORIA VOLUNTÁRIA, POR IDADE, E, OUTRA, COMPULSÓRIA. PROVENTOS PROPORCIONAIS. FALHAS NO CÁLCULO DA MÉDIA DAS REMUNERAÇÕES CONFORME REGULAMENTADO NA LEI 10.887/2004. FALTA DE ESCLARECIMENTO PARA AFASTAMENTO DE SERVIDORA POR LONGO PERÍODO. ILEGALIDADE DAS CONCESSÕES, COM RECUSA DE REGISTRO AOS ATOS.

APOSENTADORIA (APOS)

Secretaria de Fiscalização de Pessoal - Sefip.

Em apreciação concessões de aposentadoria deferidas pela Diretoria de Inativos e Pensionistas do Comando do Exército à Sra. Elizabeth Neffa Araújo Lage e ao Sr. Rex Nazaré Alves, ex-servidores do quadro. 
2.	Essas concessões foram fundamentadas em regras constitucionais que determinam que os proventos dos aposentados devem ser calculados pela média das remunerações, haja vista a regulamentação da Lei 10.887/2004. Conforme se verifica dos autos, a Sra. Elizabeth Neffa Araújo Lage se aposentou voluntariamente, aos sessenta anos de idade, em 6/12/2007, e o Sr. Rex Nazaré Alves, compulsoriamente, aos setenta anos de idade, em 2/1/2008. 
3.	A Secretaria de Fiscalização de Pessoal – Sefip, em instrução inicial, propôs a legalidade das concessões de aposentadoria, com correspondente registro dos atos. 
4.	Todavia, ante as razões expostas pelo Ministério Público junto ao TCU, determinei, preliminarmente, a realização de diligência ao órgão de origem para obtenção de informações adicionais.
5.	Em atendimento ao solicitado, a Diretoria de Inativos e Pensionistas do Comando do Exército encaminhou a memória de cálculo dos proventos dos interessados pela média das remunerações de contribuição, a cópia do mapa de tempo de serviço da Sra. Elizabeth Neffa Araújo Lage, bem como esclareceu que “a servidora encontrava-se em Licença sem vencimentos a contar de 1986 a 1991, e a contar de 1992, até a véspera da concessão de aposentadoria (...) ”.
6.	No período de maio de 2000 a setembro de 2007, o mapa de tempo de serviço da Sra. Elizabeth Neffa Araújo Lage indica que ela estava vinculada ao Instituto Nacional do Seguro Social – INSS como autônoma. Os respectivos recolhimentos previdenciários estão demonstrados nos registros do Cadastro Nacional de Informações Sociais – CNIS. 
7.	Com base nas informações obtidas, a Unidade Técnica reiterou a proposta de mérito anterior.
8.		O Parquet especializado, todavia, identificou as seguintes falhas passíveis de ensejar a negativa de registro dos atos em exame. 
	a) Sra. Elizabeth Neffa Araújo Lage:
	a.1) para o cálculo da média das remunerações, foi descartado, em desacordo com o art. 1º da Lei 10.887/2004, percentual superior a 20% das menores remunerações, visto que, no período de julho de 1994 até o último mês de contribuição da servidora (setembro de 2007) , têm-se o total de 159 meses e a unidade de origem utilizou apenas os 114 maiores valores de remuneração, com possível aumento na média final dessas; 
	a.2) foi atribuído ao mês de dezembro de 2006 o valor do 13º salário juntamente com o salário do mês, sem que a soma dos meses fosse dividida por 13, conforme jurisprudência do TCU (Acórdão 1176/2015-TCU-Plenário, relatoria do Min. Subst. André Luís de Carvalho) ; 
	a.3) ocorreram afastamentos do cargo pela servidora em duas ocasiões, no total de 16 anos, 10 meses e 7 dias, os quais não foram identificados nem tiveram seus fundamentos legais especificados;
	b) Sr. Rex Nazaré Alves:
	b.1) embora no período para o cálculo do benefício (julho de 1994 a dezembro de 2007) sejam contados 162 meses, foram utilizados 157 meses de remunerações de contribuição para a obtenção da média, quando o correto seria considerar 130 meses; 
	b.2) a remuneração de contribuição de dezembro de 1994, de R$ 5.544,00, está acima do valor esperado, pois, considerando a irredutibilidade de vencimentos no cargo, a remuneração não deveria ser significativamente distinta daquelas referentes aos meses subsequentes (R$ 1.319,09, em janeiro de 1995, e R$ 1.610,18, no restante daquele ano) .
9.	Tendo em vista que os atos concessórios haviam ingressado neste Tribunal há mais de cinco anos, restituí o presente processo à Sefip para que fosse franqueado aos interessados o direito ao contraditório e à ampla defesa, em consonância com o entendimento firmado no Acórdão 587/2011-TCU-Plenário (Relator: Min. Valmir Campelo) .
10.	Apesar de devidamente notificados, nem a Sra. Elizabeth Neffa Araújo Lage nem o Sr. Rex Nazaré Alves apresentaram resposta à oitiva. Apenas o gestor de pessoal prestou novas informações ao Tribunal.
11.	Em última instrução, a Sefip, com o endosso do MP/TCU, opinou, com base nos arts. 71, inciso III, da Constituição Federal/1988, arts. 1º, inciso V, e 39, inciso II, da Lei 8.443/1992 e arts. 1º, inciso VIII, 259, inciso II, 260, § 1º, e 262 do Regimento Interno/TCU, por considerar ilegais as concessões de aposentadoria da Sra. Elizabeth Neffa Araújo Lage e do Sr. Rex Nazaré Alves e negar o registro dos correspondentes atos, dispensando-se o ressarcimento das quantias indevidamente recebidas, presumida a boa-fé, consoante o disposto no Enunciado 106 da Súmula de Jurisprudência do TCU.
12.	Acolho a proposta de encaminhamento uniforme oferecida pela Sefip e pelo MP/TCU, haja vista que não foram trazidos aos autos elementos que justificassem a ausência de algumas informações e inconsistências no cálculo dos proventos da aposentadoria dos interessados.
13.	Quanto ao ato concessório em favor da Sra. Elizabeth Neffa Araújo Lage, restou esclarecer quais as modalidades, os períodos e os fundamentos legais dos afastamentos, bem como, quanto ao cálculo da média dos proventos, faltou comprovar que não foram descartados mais de 20% das menores remunerações de contribuição nem houve a inclusão de forma indevida do valor do 13º salário juntamente com o salário do mês dezembro de 2006.
14.	No que se refere ao ato em benefício do Sr. Rex Nazaré Alves, não ficou comprovado que o cálculo das remunerações seguiu os ditames da Lei 10.887/2004, quanto ao número de meses utilizados, assim como que a remuneração adotada nesse cálculo referente ao mês de dezembro de 1994 não foi indevida.
15.	Em razão das inconsistências detectadas, cumpre considerar ilegais as concessões em análise, negando-se registro aos respectivos atos e aplicando-se, ainda, o Enunciado 106 da Súmula da Jurisprudência do TCU às parcelas indevidamente recebidas de boa-fé pelos ex-servidores, consoante alvitrado nas manifestações acostadas aos autos.
16.	Outrossim, de conformidade com o art. 262 do Regimento Interno deste Tribunal, importa determinar à Diretoria de Inativos e Pensionistas do Comando do Exército que faça cessar os pagamentos decorrentes dos atos impugnados, sob pena de responsabilidade solidária da autoridade administrativa omissa.
17.	Não obstante, o órgão concedente poderá emitir novos atos de aposentadoria aos aludidos interessados, desde que livres das irregularidades ora apontadas.
18.	Considero pertinente, demais disso, dirigir determinação à Sefip para que proceda à verificação do cumprimento das providências endereçadas à Diretoria de Inativos e Pensionistas do Comando do Exército. 
Ante o exposto, voto por que seja adotada a deliberação que ora submeto a este Colegiado.
TCU, Sala das Sessões, em 26 de fevereiro de 2019.
MARCOS BEMQUERER COSTA
Relator